臺灣臺北地方法院民事判決　　　　　　　　　　　九十二年度重訴字第一八五０號
　　原　　　告　甲○○
　　　　　　　　乙○○
　　右二人共同
　　訴訟代理人　楊金順律師
　　複代理人　　游朝義律師
　　　　　　　　陳佳雯律師
　　被　　　告　太子建設開發股份有限公司
　　法定代理人　丙○○
　　訴訟代理人　陳國雄律師
　　複代理人　　戊○○
　　　　　　　　丁○○
右當事人間損害賠償事件，本院於中華民國九十三年五月三十一日言詞辯論終結，判
決如下：
    主  文
原告之訴及假執行之聲請均駁回。
訴訟費用由原告負擔。
    事  實
甲、原告方面：
壹、聲明：
一、被告應給付原告甲○○、乙○○各新台幣（下同）五百萬元，及各自調解聲請狀
二、願供擔保請准宣告假執行。
貳、陳述：
一、程序部分：
（一）原告甲○○之起訴並無當事人不適格之問題：
　１、原告甲○○於七十三年買受門牌號碼為台北市○○區○○街九十四巷十號房屋
　　　之初雖係與訴外人劉學坤所共同承買，惟原告對被告之請求乃係可分之金錢債
　　　權，並無合一確定之必要，亦即並非固有必要共同訴訟，並無一同起訴之必要
      ，無當事人不適格之問題。
　２、況於七十九年七月三十一日訴外人劉學坤已將前述房屋二分之一持分出賣予原
　　　告甲○○並於同年八月二十三日完成移轉登記，故本件房屋既為原告甲○○一
　　　人單獨所有，自可基於所有權人地位單獨起訴。
（二）原告依民事訴訟法第二百五十五條第一項第二款之規定，得追加民法第三百五
　　　十九條減少價金請求權及第一百七十九條不當得利返還請求權為訴訟標的：
　１、原告起訴時主張被告有不完全給付之事實為被告交付俗稱「海砂屋」之房屋予
      原告，致使原告受有不堪居住之損害，而此事實適與系爭房屋有「減少價值之
      瑕疵」或「減少通常效用之瑕疵」之事實相同，故依民事訴訟法第二百五十五
      條第一項第二款規定，自得追加民法第三百五十九條減少價金請求權作為本件
      之訴訟標的，復因被告有故意不告知原告瑕疵之情，故本件原告請求減少價金
      並無民法第三百六十五條規定除斥期間之適用；再者，因被告已收受原告所繳
      納之全部價金，故原告爰依民法第一百七十九條之規定，請求被告就原告請求
      減少價金之額度內返還其所受有之不當得利。
  ２、原告依民法第三百五十九條規定所得主張之價金減少請求權，一經原告以意思
      表示行使，被告所得請求之價金，即於應減少之範圍內縮減之，換言之，被告
      於其減少之範圍內，即無該價金之請求權存在，是原告自得依民法第一百七十
      九條之規定請求被告就原告請求減少價金之額度內返還其所受之不當得利。
二、實體部分：
（一）原告於民國七十三年間分別向被告購買座落於台北市○○區○○段一小段一六
      五、一六六、一七二之一、一七四之四、一七五之一地號土地，門牌號碼為台
      北市○○街九十四巷十號一樓及台北市○○街八十四巷五號四樓之房屋（以下
      簡稱系爭房屋）。詎料，系爭房屋自七十三年被告建築完成後，即陸續有屋頂
      掉落、牆壁剝落龜裂、地層下陷等現象，被告僅暫予補強，惟近年來損壞更見
      嚴重，幾達不堪居住之程度，經測試判定系爭房屋為海砂屋。被告無視消費者
      之居住安全，竟將危險之海砂屋出賣予原告等住戶，顯未依債之本旨給付適於
      長期居住之房屋予原告等，致系爭房屋價值減損而受有損害，初步估計原告每
      人之損害至少達五百萬元，爰依修正前民法第二百二十七條不完全給付之規定
      請求被告賠償之。
（二）原告所主張之不完全給付之債務不履行損害賠償請求權並未罹於時效：
      系爭房屋之剝落龜裂現象經台北市結構工程工業技師公會鑑定結果得出系爭房
      屋「有混凝土強度明顯偏低及含氯量明顯偏高之情形」，即俗稱之「海砂屋」
      ，然系爭房屋之瑕疵並非於買賣契約訂立之初或交屋時即可發現，且海砂屋一
      詞係於八十三年間首見於報端，是原告「客觀上」至斯時方可能去質疑系爭房
      屋是否為「海砂屋」，並因八十年間系爭房屋開始出現混凝土剝落之情形，經
      台北市政府工務局八十八年八月二十日北市工建字第八八三一八九四六○○號
      函鑑定確為「海砂屋」。衡酌時空事實及原告發現或舉證之可能，如自七十三
      年七月交屋時即起算本件不完全給付之債務不履行損害賠償請求權之時效，非
      但課以原告不可能之義務，亦完全與債務不履行中關於瑕疵給付之保護意旨不
      符。故本件原告於「客觀上」可得行使權利之始點，應為經濟部中央標準局於
      八十三年七月二十二日制訂公佈混凝土最大水溶性氯離子含量標準（中國國家
      標準ＣＮＳ三○九○規定）之日，而原告於八十八年十一月七日已向鈞院聲請
      調解，並未罹於時效至明。
（三）原告得向被告請求不完全給付之損害賠償：
　１、原告二人係分別於七十三年三月二十一日及七十三年四月二十五日與被告締結
　　　買賣契約，而系爭房屋係於七十三年七月間方交付完成，此為被告所自承，是
　　　自簽訂契約後至交付完畢尚有約四個月期間，並非一般之成屋買賣，故被告實
　　　難遽稱系爭房屋之瑕疵於簽約時即存在。
　２、依鑑定結果，系爭房屋主要存在混凝土強度不足及含氯量過高等二項瑕疵。姑
      不論氯含量過高之問題，然被告為具有專業知識、技術之建設公司，關於混凝
      土強度於系爭房屋澆灌混凝土時之抽樣檢測即能得知，惟被告僅空泛以預拌混
      凝土之進料係屬買賣關係，就混凝土已為抽樣送驗並符規格等語來推諉其興建
      混凝土強度不足之系爭房屋之責，實則不得使用海砂興建房屋一直以來為工程
      界之慣例，故在政府明文規定禁止使用海砂前，建設公司或營造廠均知混凝土
      原料只能用陸砂，不得使用海砂，多數建設公司及營造廠亦嚴格遵守此原則並
      對混凝土進行檢測，亦因如此，海砂屋在房屋交易市場上所佔比例甚低，故被
      告諉稱其於七十三年間亦不知有海砂屋之問題實難取信於人；況即便氯離子含
      量為被告當時所不及知，然混凝土強度卻為專業建設公司依法需檢測、控管之
      品質，今被告應注意能注意竟未注意，未交付合於標準強度之混凝土建物予原
      告，自屬可歸責於被告所造成之不完全給付。
（四）承上所述，系爭房屋所存有之瑕疵已嚴重影響住戶居住之安全，不僅影響其通
      常效用，且對於系爭房屋之交換價值亦有減損，又上述瑕疵目前未有經濟有效
      之修復方法，經鑑定宜拆除重建，是為重大難以補正之瑕疵，是依修正前民法
      第二百二十七條類推適用第二百二十六條第一項及第二百十五條之規定，原告
      自得向被告請求以金錢賠償損害如訴之聲明第一項所載。
（五）被告故意不告知系爭房屋為海砂屋之瑕疵，原告自得依民法第三百五十九條規
      定主張減少如訴之聲明所示數額之價金，並依民法第一百七十九條規定請求被
      告返還該部份價金。又依修正前民法第三百六十五條規定，原告之減少價金請
      求權並無六個月除斥期間之限制。
參、證據：提出不動產預定買賣契約書、鑑定報告書、調解不成立證明書、公司變更
    登記事項卡、
    份有限公司鑑定本件房屋因屬海砂屋而受之跌價損失及修復或重建費用。
乙、被告方面：
壹、聲明：
一、原告之訴及假執行之聲請均駁回。
二、如受不利判決，願預供擔保請准宣告免為假執行。
貳、陳述：
一、程序部分：
（一）原告甲○○係與訴外人劉學坤共同承買門牌號碼為台北市○○區○○街九十四
      巷十號房屋，原告單獨起訴，顯不具當事人事格，且原告甲○○與原告乙○○
      間僅屬普通共同訴訟，無合一確定必要，故應予駁回原告甲○○部分。
（二）被告不同意原告追加民法第三百五十九條減少價金請求權及第一百七十九條不
      當得利返還請求權為訴訟標的。且不當得利返還請求權與原告訴之聲明難為相
      容，並非同一事實，無從併行主張。
二、實體部分：
（一）原告主張之不完全給付之債務不履行損害賠償請求權已罹於時效而消滅：
　１、有關不完全給付之損害賠償請求權，依民法第一百二十五條規定，因十五年間
　　　不行使而消滅。本件兩造間既於七十三年三月二十一日即簽訂買賣契約，系爭
　　　房屋亦於七十三年五月間興建完成，並於七十三年七月交付原告。原告雖主張
　　　曾於八十八年十一月十七日聲請鈞院進行調解，惟距上開兩造間訂約及交屋時
　　　間，已逾十五年之時效期間，亦即原告聲請調解前，時效即已消滅，並無從藉
　　　調解程序使已完成之時效得以回復，被告自得拒絕賠償。
  ２、民法第一百二十八條前段規定消滅時效係自請求權可行使時起算。所謂請求權
      可行使時，乃指其請求權之行使，已無法律上障礙而言，又所謂法律上之障礙
      ，係指內在於權利之障礙。關於權利人本身所存個人的障礙或其他事實上之障
      礙，並不包括在內。是以，權利人本身對於權利在之認識與否，係屬權利人主
      觀之事由，要與時效之起算無關。本件仍應以兩造間簽訂買賣契約及交付系爭
      房屋之時為請求權時效之起算日。故原告所主張之不完全給付之債務不履行損
      害賠償請求權，及追加之民法第三百五十九條減少價金請求權及第一百七十九
      條不當得利返還請求權，皆已罹於消滅時效。與本件相似案例，亦經鈞院八十
      九年度訴字第四七六三號確定判決審究確認，立於裁判一致性，請鈞院參酌。
（二）原告主張被告應負不完全給付之債務不履行損害賠償請求權，為無理由：
　１、本件原告乙○○、原告甲○○及訴外人劉學坤係分別於七十三年三月二十一日
　　　及同年四月二十五日向被告購買系爭房屋，斯時，該房屋已完工，刻向建管機
　　　關申請使用執照，則原告與被告訂定買賣契約時，系爭房屋結構體早已完工，
　　　縱係爭房屋有原告所指之混凝土氯離子含量過高之瑕疵，其瑕疵乃於興建過程
　　　業已存在，而被告既於當時以結構完工之成屋現狀交付系爭房屋予原告，即屬
　　　依債之本旨而為給付，被告至多僅負物之瑕疵擔保責任，並不構成不完全給付
　　　之債務不履行。
　２、被告起造出售系爭房屋，悉依相關法令及雙方契約約定而為，亦經工務及建築
　　　主管機關查驗審核無誤而核發使用執照在案。惟因系爭房屋自民國七十三年興
　　　建完成迄今，屋齡已逾十五年之久，如出現牆壁剝落龜裂、地層下陷等瑕疵，
　　　應為自然折舊與地震造成之損害所致，要難歸責於被告。亦不得憑此即遽而推
　　　論被告於十五年前興建出售之系爭房屋有使用海砂、混凝土強度不足之不完全
　　　給付，事理至明。
（三）原告主張「系爭房屋經台北市結構工程工業技師公會鑑定結果有混凝土強度明
      顯偏低及含氯量明顯偏高之情形」云云，並不足採：
  １、本件台北市結構工程工業技師公會所為之鑑定，其採樣標的、鑑定過程均係原
      告一方自行提供並實施檢測，實欠公允。再者，有關現行規定之預拌混凝土最
      大水溶性氯離子含量之國家標準均係針對於新拌且未凝固之預拌混凝土而言，
      其標準於本件系爭已經硬化之混凝土建物自不適用。
　２、況查海砂之所以不適合拌合混凝土，主要原因亦在海砂隨鹽分含量濃度之不同
　　　，會影響混凝土凝結時問及強度發展，而造成早期獲得強度之建築物晚期強度
　　　的損失，是以，系爭房屋既已有十五年餘之屋齡，屋內鋼筋混凝土強度本已可
　　　能因老化而有所不同。又縱興建系爭房屋當時，於被告不知之情況下，被摻入
　　　海砂，在當時，採標試驗均符合標準，實無法預見爾後會因含海砂致使強度損
　　　失，故以現今之檢測結果即逕行認定系爭房屋於興建當時之鋼筋混凝土有強度
　　　偏低、含氯離子量過高等情事，自有未洽。
　３、再者，預拌混凝土之進料，建商所能管制者，僅在供料之際，依規定採樣製作
　　　檢體，送請依國家標準測試其抗壓強度而被告興建系爭房屋所使用之混凝土
　　　，亦係以正常之河砂價格，對外向廠商大欣預拌混凝土工業股份有限公司購買
　　　，經檢驗其規格強度達二百一十公斤／平方公分，確實符合當時法令規範需求
　　。此外，有關建築物之預拌混凝土氯離子含量標準，係依經濟部中央標準局於
　　　八十三年七月二十三日修訂之國家標準ＣＮＳ三０九０之規定，是被告於七十
　　　一、七十二年間起造系爭房屋當時，並無任何法令對「預拌混凝土」或「硬固
　　　混凝土」（即固態混凝土）中氯離子含量作任何規範。且關於氯離子之檢測方
　　　式，亦無適當之檢測標準、檢測程序可以檢測得知氯離子含量標準，被告自無
　　　從得知預拌混凝土之氯離子含量，又如何能對海砂之使用加以防免。
　４、原告所提台北市結構程工業技師公會之鑑定報告，其委任人為「太子大直新城
　　且其鑑定範圍為「台北市○○區○○街八十四巷一至十九號一至五樓及地下室
　　　、九十四巷二至十二號一至五樓」。據上開範圍，該報告所敘鑑定標的，共一
　　　百五十一間房屋。然其僅選取十一處為標的檢測，並非針對本案系爭房屋所為
　　　檢測。再者，鑽孔取樣之檢體如果為「濕式」，則在取樣過程加注自來水，其
　　　水中氯離子含量亦足影響檢測之結果。
　５、混凝土剝落亦可能因濕度、溫度變化，自然風化折舊、地震所造成，原因不一
　　　而足，報告中均未說明。尤其關於混凝土強度之說明，報告中僅謂明顯偏低，
　　　然高低之標準為何，未見說明。且依「台北市房屋折舊率及耐用年數表」，鋼
　　　筋混凝土造及預鑄混凝土造其每年折舊率為百分之一，是以本案近二十年之建
　　　材之折舊，亦均為自然使用之結果。故原告所提出之鑑定報告，不論就形式及
　　　實質內容，均不足以為本案之證據。
６、混凝土氯離子如含量過高，於民國八十七年間即有「陰極防蝕工法」可修復，
　　　惟該鑑定報告竟謂「惟有拆除重建方法，無法修繕」云云，與目前建築技術之
　　　現況顯然未符。
參、證據：提出不動產預定買賣契約書、台北市政府工務局使用執照、本院八十九年
    訴字第四七六三號判決書暨確定證明書、台北市房屋折舊率及耐用年數表及台北
    市土木技師工會函為證。
    理  由
甲、程序方面：
一、原告起訴時僅依修正前民法第二百二十七條規定，請求被告給付原告各五百萬元
    ，嗣於九十二年十二月二十九日以書狀表示追加民法第三百五十九條減少價金請
    求權及第一百七十九條不當得利返還請求權為訴訟標的，並表示一併請求自調解
    聲請狀送達翌日起至清償日止之法定遲延利息，被告雖表示不同意其訴之追加，
    惟原告前開請求所據之事實均為系爭房屋屬海砂屋，因而造成原告之損害，其追
    加部分與原訴之基礎事實核屬同一，依民事訴訟法第二百五十五條第一項第二款
    規定，其訴之追加應屬合法，故本院應併就其追加之訴為審酌，合先敘明。
二、原告甲○○就系爭台北市○○區○○街九十四巷十號房屋雖係與訴外人劉學坤所
    共同承買，惟原告甲○○基於其自身之不完全給付損害賠償與不當得利返還請求
    權，請求被告給付五百萬元及遲延利息，並非基於與訴外人劉學坤共有之請求權
    為主張，亦非請求被告對原告甲○○以外之人為給付，則原告甲○○就本件訴訟
    標的自有單獨起訴、遂行訴訟之權能，並無當事人不適格之狀況，被告辯稱原告
    甲○○單獨起訴，其當事人不適格，尚屬無據。至於原告甲○○得否單獨依民法
    第三百五十九條表示減少價金進而請求返還該部分價金、得否單獨依不完全給付
    之規定請求損害賠償，則係其訴訟有無理由之問題，與當事人適格無關，併此敘
    明。
乙、實體方面：
一、原告起訴主張伊於民國七十三年間分別向被告購買座落於台北市○○區○○段一
    小段一六五、一六六、一七二之一、一七四之四、一七五之一地號土地，門牌號
    碼為台北市○○街九十四巷十號一樓及台北市○○街八十四巷五號四樓之房屋。
    詎系爭房屋自七十三年被告建築完成後，即陸續有屋頂掉落、牆壁剝落龜裂、地
    層下陷等現象，被告僅暫予補強，惟近年來損壞更見嚴重，幾達不堪居住之程度
    ，經測試判定系爭房屋為海砂屋。被告顯未依債之本旨給付適於長期居住之房屋
    予原告，致原告因系爭房屋價值減損而受有損害至少五百萬元，爰依修正前民法
    第二百二十七條類推適用民法第二百二十六條規定請求被告賠償原告各五百萬元
    並加計遲延利息，又，被告故意不告知系爭房屋為海砂屋，原告亦得依民法第三
    百五十九條主張減少如訴之聲明所示之價金，依民法第一百七十九條規定請求返
    還之。被告則以系爭房屋於七十三年五月間興建完成，七十三年七月間即已交屋
    ，被告並無故意不告知瑕疵之狀況，原告主張不完全給付、減少價金及不當得利
    請求權均已罹於時效。又，系爭房屋於訂約時業已興建完成，被告以現狀交付，
    並無不完全給付問題。況系爭房屋屋齡已逾十五年，原告所述現象可能係屋齡老
    化所致，無從認為必係海砂屋，鑑定報告逕以現在氯離子含量認定系爭房屋海砂
    屋，並不足採。系爭房屋興建過程均符合當時建築法規要求，就預拌混凝土或固
    態混凝土中氯離子含量，當時並無適當檢測標準，亦無法令加以規範，被告自無
    從防免海砂之使用。再者，土地部份並無海砂問題，然原告主張減少價金之數額
    高於買賣契約之房地總價，顯屬無據，況混凝土氯離子含量過高有陰極防蝕工法
    可修復，並非如原告所稱僅能拆除重建無法修繕等語，資為抗辯。
二、原告主張原告乙○○於七十三年三月二十一日向被告購買坐落於台北市○○區○
    ○段一小段一六五、一六六、一七二之一、一七四之四、一七五之一地號土地，
    門牌號碼為台北市○○街八十四巷五號四樓之房屋，原告甲○○與訴外人劉學坤
    於九十三年四月二十五日向被告購買坐落前開土地，門牌號碼為台北市○○街九
    十四巷十號一樓之房屋之事實，業據其提出不動產預定買賣契約書、土地及建物
    登記簿謄本為證；被告主張系爭房屋於七十三年五月興建完成，七十三年七月間
    完成交屋，原告乙○○買賣總價為一百九十六萬元，原告甲○○與訴外人劉學坤
    買賣總價為二百五十萬元之事實，亦據其提出不動產預定買賣契約書為證，核屬
    相符，且均為兩造所不爭執，自堪信為真實。
三、茲就原告各項請求分論如下：
（一）原告甲○○部分：
          本件買賣標的為「台北市○○區○○段一小段一六五、一六六、一七二－
      一、一七四－四、一七五－一等地號內所在五層樓式第Ａ６棟第一樓房屋及該
      建物所屬持分基地」，價金約定為總額二百五十萬元，按契約約定各期付款日
      期分期給付，若逾期十五日未繳則契約作廢，沒收全部已付價金，產權移轉登
      記等手續由被告指定代書辦理，此觀契約第一條、第二條、第三條、第八條等
      規定即明。依該買賣契約約定方式，顯係就台北市○○區○○街九十四巷十號
      房地整體之價金、付款、產權移轉約定之，並無區分原告甲○○與訴外人劉學
      坤個別應給付之價金與應受領之持分比例，尤無從認為於買受人其中一人未依
      約履行時，出賣人與另一買受人仍有意以僅移轉前開房地部分應有部分，由出
      賣人與該名買受人共有該房地之方式繼續履行系爭買賣契約，易言之，依該契
      約約定內容，當事人之真意係由原告甲○○與訴外人劉學坤共同就該房地整體
      為買受，並非各自購買部分應有部分，於房地所有權未能全部移轉之狀況下，
      當事人無意僅就其餘應有部分為買賣。從而，系爭買賣契約之買賣標的係台北
      市○○區○○街九十四巷十號房地，價金亦係就該房地整體為約定，合先敘明
      。
          原告甲○○之請求係基於買賣契約物之瑕疵所生之不完全給付、減少價金
      及不當得利請求權，請求之內容雖均為金錢給付，然查：
１．不完全給付之損害賠償部分：
        買賣之標的雖為系爭房地全部，然因該房地有不能補正之瑕疵，致原告甲○
    ○、訴外人劉學坤所受之損害額，非不得分別認定，是以原告甲○○單獨提起訴
    訟，依修正前民法第二百二十七條規定類推適用民法第二百二十六條規定，請求
    被告以給付伊一定金錢之方式填補其損害，並無當事人不適格之狀況，被告辯稱
    原告甲○○不得單獨行使此請求權，尚屬無據。
        次按，請求權，因十五年間不行使而消滅，民法第一百二十五條規定甚明。
    系爭房屋於七十三年五月興建完成，七十三年七月完成交屋，為兩造所不爭執，
    並有建物登記簿謄本、不動產預定買賣契約書在卷可參，已如前述。原告甲○○
    亦自陳系爭房屋自七十三年興建完成後，即陸續有屋頂掉落、牆壁剝落龜裂、地
    層下陷等現象（原告民事起訴狀），原告甲○○復未另行舉證證明前開現象係於
    七十三年七月以後之何一時點始出現，自應認為原告甲○○於七十三年七月即已
    得知系爭房屋有前開現象。原告甲○○雖主張海砂屋一詞於八十三年間首見於報
    端，自八十三年七月二十二日經濟部中央標準局制訂公布混凝土最大水溶性氯離
    子含量標準之日起，原告客觀上方可能行使權利云云，然查：消滅時效自請求權
    可行使時起算，民法第一百二十八條定有明文。原告甲○○行使其不完全給付損
    害賠償請求權，僅須知悉系爭房屋存有瑕疵，縱不知瑕疵之成因為何，對其行使
    不完全給付損害賠償請求權並無妨害。房屋若確出現屋頂掉落、牆壁剝落龜裂、
    地層下陷等現象，客觀上一般人均將認為具有瑕疵，且知悉房屋有此等現象，已
    足使原告甲○○據以主張不完全給付損害賠償請求權，至於該現象成因究係偷工
    減料、設計不良、使用海砂或另有其他原因，均非原告甲○○行使不完全給付損
    害賠償請求權時所必需知悉，不知瑕疵之成因對原告行使其不完全給付損害賠償
    請求權亦無妨害，是以於八十三年以前客觀上雖難期待原告甲○○知悉海砂屋之
    存在，尚無從據此認為原告甲○○之不完全給付損害賠償請求權須自八十八年七
    月二十二日起始得行使。然經本院依職權調閱本院八十八年度北調字第三二三九
    號卷宗審核結果，原告甲○○遲至八十八年十一月十八日就前開瑕疵所生之不完
    全給付損害賠償請求權始向本院聲請調解，距七十三年七月交屋完成時起已逾十
    五年，揆諸前開規定，其請求權業已罹於時效，被告既已為時效抗辯，從而，原
    告甲○○依修正前民法第二百二十七條類推適用民法第二百二十六條請求被告給
    付五百萬元並加計遲延利息，即屬無據，應予駁回。
２．減少價金及不當得利部分：
        原告甲○○主張不當得利係以伊已表示減少價金，就超過部分被告受有不當
    得利為據，是以其不當得利請求權應自原告甲○○表示減少價金時，亦即被告收
    受原告九十二年十二月二十九日書狀時，始處於得行使之狀態，是以原告甲○○
    之不當得利請求權並無罹於時效之狀況，合先敘明。
        系爭買賣契約之價金係就買賣標的之整體為約定，並非由原告甲○○單獨買
    受其中一部分，僅就其該部分單獨負給付價金之義務，已如前述。是以系爭買賣
    契約之價金若應予減少，亦應就其買賣標的整體價金為之，無從僅減少其中一買
    受人應給付之價金數額。查民法第三百五十九條所定減少價金之權利，法條用語
    雖稱為請求權，惟其性質實屬形成權，此乃實務與學說之定見，亦即一經買受人
    為減少價金之意思表示，該買賣契約之價金額即因而減少，法院僅就此一意思表
    示有無理由為審酌而已，且此一形成權係基於買賣契約買受人地位而生，若買受
    人有數人，應由數人共同行使此一權利，否則無異允許其中一人單獨決定其餘買
    受人應給付之價金數額，甚且，於數買受人表示減少價金之數額多寡不一時，買
    賣契約價金究應以何者為準，亦滋困擾。本件買賣價金既係就原告甲○○與訴外
    人劉學坤共同買受之標的物為約定，則依前開說明，減少價金之權利亦應由原告
    甲○○與訴外人劉學坤共同行使之，不得僅由原告甲○○一人單獨行使之。
    本件原告甲○○僅以自己名義起訴，表示減少系爭買賣契約價金，即有未合，無
    論其主張是否屬實，均無從發生減少系爭買賣契約價金之效果。
        按不當得利返還請求權，須以被告無法律上原因受有利益，因而致原告受有
    損害為要件，此觀民法第一百七十九條規定自明。本件買賣價金僅二百五十萬元
    ，原告甲○○請求返還五百萬元並加計遲延利息，就買賣價金二百五十萬元部份
    ，系爭買賣契約之價金既不因原告甲○○之意思表示而減少，則被告基於買賣契
    約受領買賣價金二百五十萬元，即有法律上原因，要無不當得利之情況。至於就
    超過買賣價金部分，原告甲○○既未舉證證明除買賣價金二百五十萬元外，被告
    尚有自原告甲○○處受領何給付，自無從認為被告受有超過買賣價金以外之利益
    ，原告甲○○自亦不得依民法第一百七十九條請求被告返還買賣價金以外部分。
    從而，原告甲○○依民法第三百五十九條、第一百七十九條請求被告給付五百萬
    元並加計遲延利息，為無理由，應予駁回。
（二）原告乙○○部分：
１．不完全給付之損害賠償部分：
    系爭房屋於七十三年五月興建完成，七十三年七月完成交屋，為兩造所不爭執，
    並有建物登記簿謄本、不動產預定買賣契約書在卷可參，已如前述。原告乙○○
    亦自陳系爭房屋自七十三年興建完成後，即陸續有屋頂掉落、牆壁剝落龜裂、地
    層下陷等現象（原告民事起訴狀），原告乙○○復未另行舉證證明前開現象係於
    七十三年七月以後之何一時點始出現，自應認為原告乙○○於七十三年七月即已
    得知系爭房屋有前開現象。原告乙○○雖主張海砂屋一詞於八十三年間首見於報
    端，自八十三年七月二十二日經濟部中央標準局制訂公布混凝土最大水溶性氯離
    子含量標準之日起，原告客觀上方可能行使權利云云，然查：原告乙○○既於七
    十三年七月間即知悉系爭房屋有屋頂掉落、牆壁剝落龜裂、地層下陷等現象，則
    自該時起已得行使不完全給付損害賠償請求權，不知瑕疵之成因對原告行使其不
    完全給付損害賠償請求權亦無妨害（詳參前（一）１所述）。是以於八十三年以
    前客觀上雖難期待原告乙○○知悉海砂屋之存在，尚無從據此認為原告乙○○之
    不完全給付損害賠償請求權須自八十八年七月二十二日起始得行使。然經本院依
    職權調閱本院八十八年度北調字第三二三九號卷宗審核結果，原告乙○○遲至八
    十八年十一月十八日就前開瑕疵所生之不完全給付損害賠償請求權始向本院聲請
    調解，距七十三年七月交屋完成時起已逾十五年，揆諸前開規定，其請求權業已
    罹於時效，被告既已為時效抗辯，從而，原告乙○○依修正前民法第二百二十七
    條類推適用民法第二百二十六條請求被告給付五百萬元並加計遲延利息，即屬無
    據，應予駁回。
２．減少價金及不當得利部分：
        原告乙○○主張不當得利係以伊已表示減少價金，就超過部分被告受有不當
    得利為據，是以其不當得利請求權應自原告乙○○表示減少價金時，亦即被告收
    受原告九十二年十二月二十九日書狀時，始處於得行使之狀態，是以原告乙○○
    之不當得利請求權並無罹於時效之狀況，合先敘明。
        按買受人因物有瑕疵，而得解除契約或請求減少價金者，其解除權或請求權
    ，於物之交付後六個月間，不行使而消滅。前項規定，於出賣人故意不告知瑕疵
    者，不適用之，修正前民法第三百六十五條規定甚明。系爭房屋於七十三年七月
    即已交屋，已如前述，然原告乙○○遲至九十二年十二月二十九日始以書狀表示
    減少價金，距物之交付顯已逾六個月。原告乙○○雖主張被告故意不告知物之瑕
    疵，並無該條第一項所定六個月期間之限制，然被告則否認有何故意不告知瑕疵
    之狀況。經查：原告自陳海砂屋之問題係於八十三年始見諸報端，八十三年七月
    二十二日經濟部中央標準局始制訂公布混凝土最大水溶性氯離子含量標準（原告
    九十三年二月二日準備（二）狀），則於八十三年以前，被告顯無明知系爭房屋
    氯離子含量超過標準之可能，縱系爭房屋確實使用海砂興建，被告亦無明知此為
    瑕疵進而故意不告知原告之可能。況且，系爭房屋早於七十三年五月即已興建完
    成，當時既無有關氯離子含量之相關規定，客觀上亦難認為被告早於系爭房屋興
    建過程中即已知悉應注意其使用砂石之來源，測試砂石之氯離子含量，瞭解若干
    含量以上之氯離子將對系爭房屋之安全、使用年限造成危害，並知悉系爭房屋使
    用之砂石氯離子含量超過安全標準，至八十三年間海砂問題廣為人知時，系爭房
    屋早已交屋，置於原告乙○○管領支配中，客觀上更無從認為被告可知悉系爭房
    屋之氯離子含量超過安全標準。此外，原告乙○○復未另行舉證證明被告有何故
    意不告知瑕疵之狀況，則原告乙○○主張本件因被告故意不告知瑕疵而不適用六
    個月期間之限制，要屬無據。
        再者，原告乙○○依民法第三百五十九條為減少價金之表示，亦無須以得知
    瑕疵之成因為要件，原告乙○○既於七十三年七月間即已得知系爭房屋有屋頂掉
    落、牆壁剝落龜裂、地層下陷等現象，則自斯時起，客觀上已可行使其減少價金
    之權利，並非須至八十三年七月二十二日經濟部中央標準局始制訂公布混凝土最
    大水溶性氯離子含量標準時始得行使。況且，原告乙○○亦自陳伊至系爭建物經
    台北市政府工務局八十八年八月二十日函鑑定確為海砂屋，始知系爭房屋之牆壁
    剝落係因海砂所致（原告九十三年二月二日準備（二）狀）等語，足見原告至遲
    至八十八年八月二十日已對系爭房屋為海砂屋一節甚為明瞭，然原告於八十八年
    十一月十八日聲請調解時仍未表示減少價金，僅主張依民法第二百二十七條請求
    賠償，此有調解聲請狀附於調解卷內可稽，遲至九十二年十二月二十九日始以書
    狀表示減少價金，則其減少價金權利之行使顯已逾除斥期間，從而，無論系爭房
    屋是否為海砂屋，原告乙○○所為減少價金之表示均屬無據，不生使系爭契約價
    金減少之效果。
        按不當得利返還請求權，須以被告無法律上原因受有利益，因而致原告受有
    損害為要件，此觀民法第一百七十九條規定自明。本件買賣價金僅二百五十萬元
    ，原告乙○○請求返還五百萬元並加計遲延利息，就買賣價金二百五十萬元部份
    ，系爭買賣契約之價金既不因原告乙○○之意思表示而減少，則被告基於買賣契
    約受領買賣價金二百五十萬元，即有法律上原因，要無不當得利之情況。至於就
    超過買賣價金部分，原告乙○○既未舉證證明除買賣價金二百五十萬元外，被告
    尚有自原告乙○○處受領何給付，自無從認為被告受有超過買賣價金以外之利益
    ，原告乙○○自亦不得依民法第一百七十九條請求被告返還買賣價金以外部分。
    從而，原告乙○○依民法第三百五十九條、第一百七十九條請求被告給付五百萬
    元並加計遲延利息，為無理由，應予駁回。
四、綜上所述，原告依修正前民法第二百二十七條類推適用民法第二百二十六條、民
    法第三百五十九條、第一百七十九條規定請求被告賠償原告各五百萬元並加計遲
    延利息，為無理由，應予駁回。
五、原告受敗訴判決，其假執行之聲請即失所依據，應併予駁回。
六、因本案事證已臻明確，兩造其餘主張陳述及所提之證據，均毋庸再予審酌，附此
    敘明。
七、據上論結：原告之訴為無理由，並依民事訴訟法第七十八條、第八十五條第一項
    前段，判決如主文。
中　　　華　　　民　　　國　　九十三　　年　　　六　　　月　　　十四　　日
                                    民事第六庭  法  官    陳怡雯
正本係照原本作成
如對本判決上訴，須於判決送達後廿日內向本院提出上訴狀
中　　　華　　　民　　　國　　九十三　　年　　　六　　　月　　　十七　　日
                                                書記官    謝梅琴
